臺灣高等法院刑事判決
109年度上訴字第3463號
上  訴  人  
即  被  告  林思宏



上列上訴人因偽造文書案件，不服臺灣桃園地方法院108年度訴
字第1003號，中華民國109年7月31日第一審判決（起訴案號：臺
灣桃園地方檢察署108年度偵續字第67號），提起上訴，本院判
決如下：
    主  文
上訴駁回。
    犯罪事實
一、甲○○與A （另案為性侵害被害人，真實姓名年籍詳卷）於民
    國106 年10月間均為法務部○○○○○○○○○○○○○○）之受刑人，甲
    ○○基於行使偽造私文書之犯意，於106年10月31日上午10時3
    0分許，在桃園監獄誠舍7 房，未經A之同意，竟擅自以A 之
    名義，填寫如附表所示之申訴書，並利用不知情之雜役投遞
    至意見箱向桃園監獄承辦人員提出申訴而行使之，足以生損
    害於A 及桃園監獄受理受刑人申訴事件之正確性。
二、案經A 告訴臺灣桃園地方檢察署檢察官偵查起訴。
    理  由
甲、程序方面：
一、按刑事訴訟法第159條第1項雖規定，被告以外之人於審判外
    之言詞或書面陳述，除法律有規定外，不得作為證據。惟同
    法第159條之5第1、2項已規定，經當事人於審判程序同意作
    為證據，法院審酌該言詞陳述或書面陳述作成時之情況，認
    為適當者，亦得為證據。又當事人、代理人或辯護人於法院
    調查證據時，知有第159條第1項不得為證據之情形，而未於
    言詞辯論終結前聲明異議者，視為有前項之同意（指同條第
    1項之同意作為證據），此乃第159條第1項所容許，得作為
    證據之例外規定之一。本案所據以認定被告犯罪事實之供述
    證據，檢察官及被告於言詞辯論終結前，均未就上開證據主
    張有刑事訴訟法第159條第1項不得為證據之情形，本院復審
    酌各該證據作成時並無違法及證明力明顯過低之瑕疵等情況
    ，認為適當，是未爭執之供述證據，具有證據能力。
二、本案認定犯罪事實之非供述證據，均與本案事實具有自然關
    聯性，且核屬書證、物證性質，又查無事證足認有違背法定
    程式或經偽造、變造所取得等證據排除之情事，復經本院依
    刑事訴訟法第164條、第165條踐行物證、書證之調查程序，
    檢察官及被告對證據能力均不爭執，具有證據能力。
乙、實體方面：
一、認定犯罪事實所憑之證據及理由：
    訊據上訴人即被告甲○○矢口否認涉有前揭犯行，辯稱：當時
    A 跟伊說不識字，叫伊幫他寫申訴書申訴主管，因為主管站
    在門口說A 都不睡覺在打手槍，A 覺得被主管羞辱所以要申
    訴，伊是出於好心幫A 寫申訴書，伊寫完後就直接寫A 的名
    字，並叫A 蓋手印，之後就投意見箱，這個同房的都可以幫
    伊作證云云。然查：
　㈠被告於前揭時地填寫如附表所示之申訴書，並簽立A 姓名後
    ，利用不知情之雜役投遞至意見箱等情，業據被告於偵查及
    原審準備程序均供述在卷（見他卷第54頁，原審訴卷第154 
    頁），並有附表所示之申訴書影本在卷可佐（見他卷第58頁
    ），堪信為真實。
　㈡證人即告訴人A 於偵查中指訴：被告於106 年10月31日，在
    桃園監獄誠舍7 房內，冒用伊名義填寫申訴書申訴桃園監獄
    編號2190號主管等語（見他卷第37至38頁），又證人即桃園
    監獄管理員姚人豪於偵查中證稱：伊是桃園監獄主管編號21
    90號管理員，當天是被告在打手槍，伊誤以為是A 在打手槍
    ，伊本來要糾正被告，但一直叫成A ，隔天早上伊就跟A 說
    原來是被告在打手槍。A 事後跟伊說被告假借其名義投訴伊
    等語（見他卷第69至70頁），又告訴人於桃園監獄調查本案
    申訴情形及偵訊時，均一致指稱係被告冒用其名義制作申訴
    書投訴桃園監獄主管。再參諸證人即同舍房受刑人丁○○於10
    8 年6 月25日偵查中證稱：伊於106 年10月31日與被告、A 
    一起住在誠舍7 房，A 在馬桶那邊打手槍，打很久都沒有出
    來，別人都沒有辦法上廁所，被告看A 很不爽也笑A 。被告
    當初投意見箱的意思是主管為什麼對A 這麼好，打手槍也沒
    有事，別人上廁所也沒有辦法。A 沒有要被告這樣寫，是被
    告自己這樣寫，所以A 沒有簽名等語（見偵續字卷第63頁）
    ，衡以A 另案提告證人丁○○對其強制猥褻，該案經臺灣桃園
    地方檢察署檢察官以107 年度偵字第5013號為不起訴處分，
    經臺灣高等檢察署檢察長駁回聲請再議，再經本院於107 年
    8 月1 日以107 年度聲判字第46號駁回A 聲請交付審判，此
    有上開不起訴處分書及原審裁定存卷可參，是以證人丁○○前
    經告訴人提告強制猥褻，於該案不起訴處分確定後，實無需
    迴護偏袒告訴人，然其於偵訊時之證詞內容猶與告訴人前揭
    指訴內容一致，亦未見有何怨懟之詞，是證人丁○○前揭證詞
    足佐告訴人上開指訴內容之真實性。又證人丁○○於本院審理
    時先證稱：「（你們是否當著A男的面主動幫他說如果你覺
    得心 裡不舒服我們幫你申訴，A男是否在場有同意？）確實
    有」云云，後證稱：「（當初你為何會說一些對我〈被告〉不
    利的證詞？）我忘記我之前怎麼講了。〈審判長當庭提示偵
    續卷第63 頁證人偵查中之證詞予證人閱覽〉如果今日我的說
    法有前後不一的地方，照我前面跟檢察官所述的為正確」等
    語（見本院卷第104頁），是證人丁○○於本院之證詞，不足
    以採為有利於被告之認定。  
　㈢證人即同舍受刑人乙○○於原審審理時證稱：伊於106 年間與
    被告、告訴人同舍房，大約1 個多月，伊有看過告訴人寫字
    ，告訴人常常寫一些有的沒的，也會幫其他受刑人寫一些書
    狀。伊不記得告訴人有要被告寫申訴書等語（見原審訴卷第
    275 至278 頁）；證人即同舍受刑人丙○○於原審審理時證稱
    ：伊很久以前有和被告及告訴人同舍房，但詳細時間伊忘記
    了，告訴人應該是認識字，至於狀紙是告訴人自己寫還是出
    錢找別人這伊不知道等語（見原審訴卷第269 至272 頁），
    基此可知案發當時與被告及告訴人同舍房之受刑人均知悉告
    訴人會書寫文字，則被告對於告訴人能自行書寫文字一情，
    實無不知之理，足見被告辯以告訴人不識字，央其代為書寫
    申訴書等詞自屬卸責，尚難採信。
  ㈣證人即桃園監獄管理員邱佩琳於偵查中證稱：被告有於106 
    年11月8 日書寫自白書1 份等語（見他卷第70頁），並觀諸
    被告於106 年11月8 日書寫自白書內容：「我因同情3184的
    私人秘密被02190 主管當成玩笑話講給其他同事聽，在我看
    來好像有取笑以及妨害他人秘密的成分，於是我主動替他投
    了意見箱…」，有法務部○○○○○○○收容人自白書在卷可按（見
    他卷第75頁正面），又衡諸法務部○○○○○○○於106 年11月9 
    日以被告偽造A 署名胡亂投訴值勤人員，故意製造事端為由
    懲處被告，被告則於收容人陳述欄書寫「我錯了」，有法務
    部○○○○○○○受刑人獎懲報告表存卷可參（見他卷第74頁），
    被告於桃園監獄調查本案申訴經過時，絲毫未提及告訴人曾
    授權其委託制作申訴書，反係坦承冒用告訴人名義制作申訴
    書主動申訴桃園監獄主管，益見被告並未取得告訴人授權委
    託而係私自冒用告訴人名義制作附表所示之申訴書甚明。
　㈤觀諸附表所示之申訴書上未見有任何指印，則被告辯稱有要
    求告訴人按捺指印等詞，已無法採信。況依被告所辯，被告
    清楚認識告訴人縱無法自行書寫文字，仍可以按捺指印之方
    式，以表示具名申訴之意，然被告並無要求告訴人按捺指印
    ，核與常情有悖。至附表所示申訴書之內容，固有以「本房
    同學」等第三人稱之方式敘寫申訴內容，然此僅為書寫者之
    敘事習慣，尚難僅以此描述方式遽認被告獲有告訴人授權而
    制作附表所示申訴書，而採為有利被告之認定。
　㈥綜上所述，被告所辯，顯係卸責飾詞，殊無可採。本案事證
    明確，被告行使偽造私文書犯行堪以認定。
二、論罪科刑：
  ㈠核被告所為，係犯刑法第216 條、第210 條之行使偽造私文
    書罪。被告偽造署押之行為，為偽造私文書之部分行為，偽
    造私文書之低度行為，復為行使之高度行為所吸收，均不另
    論罪。被告利用不知情之桃園監獄雜役將如附表所示之申訴
    書投遞至意見箱內，而為桃園監獄管理人員所知悉，是被告
    所為上開行使偽造私文書犯行屬間接正犯，且已達行使既遂
    之程度。
　㈡被告前因公共危險等罪，經臺灣桃園地方法院判處應執行有
    期徒刑十月，經核准假釋付保護管束，於105年1 月26日保
    護管束期滿，未經撤銷，視為已執行完畢，被告於有期徒刑
    執行完畢後，五年以內再犯本罪，為累犯，本應依刑法第47
    條第1 項規定加重其刑，然前所犯為妨害公務罪及公共危險
    罪，而本案所犯為行使偽造私文書罪，不僅罪質不同，且惡
    性相異，參考司法院大法官會議第775號解釋意旨，認無依
    累犯規定加重其刑之適用。   　㈡
三、沒收說明：
    按偽造之印章、印文或署押，不問屬於犯人與否，沒收之，
    此觀刑法第219 條規定甚明。刑法第219 條乃刑法第38條第
    2 項之特別規定，而是項規定採義務沒收主義，故凡偽造之
    印章、印文或署押，不論是否屬於被告所有，苟不能證明業
    已滅失，均應依法宣告沒收（最高法院47年台上字第1164號
    、51年台上字第1134號判例參照）。被告在附表所示之申訴
    書，偽造之「A 」署名2 枚，依刑法第219條規定宣告沒收
    。至附表所示之申訴書，被告已持向桃園監獄管理人員行使
    之，非被告所有之物，則不予宣告沒收。
四、維持原判決及駁回上訴之理由：
　　本院審理結果，認原審以被告犯罪事證明確，適用刑法第21
    6 條、第210 條、第219 條、第41條第1 項前段之規定，並
    以被告之責任為基礎，斟酌刑法第57條各款所列事項等一切
    情狀（見原判決第5頁第6行至第11行），於判決內詳述其理
    由，判決：甲○○犯行使偽造私文書罪，處有期徒刑參月，如
    易科罰金，以新臺幣壹仟元折算壹日。偽造附表「應沒收之
    偽造署押」欄所示之署押沒收。核其認定事實、適用法律及
    量刑，均為妥適。被告猶執前詞否認犯罪提起上訴，係就原
    審採證認事適法職權行使及原判決已明白論斷之事項，再為
    事實或法律上之爭執，為無理由，應予駁回。
據上論斷，應依刑事訴訟法第368條，判決如主文。
本案經檢察官呂光華到庭執行職務。
中　　華　　民　　國　 109　　年　　11　　月　　26　　日
                  刑事第八庭  審判長法　官 陳世宗
                                    法　官 呂寧莉
                                    法　官 周明鴻
以上正本證明與原本無異。
如不服本判決，應於收受送達後20日內向本院提出上訴書狀，其
未敘述上訴之理由者並得於提起上訴後20日內向本院補提理由書
（均須按他造當事人之人數附繕本）「切勿逕送上級法院」。
                                    書記官 謝雪紅
中　　華　　民　　國　　109 　年　　11　　月　　26　　日
附錄：本案論罪科刑法條全文
中華民國刑法第210條
（偽造變造私文書罪）
偽造、變造私文書，足以生損害於公眾或他人者，處5年以下有
期徒刑。
中華民國刑法第216條
（行使偽造變造或登載不實之文書罪）
行使第210條至第215條之文書者，依偽造、變造文書或登載不實
事項或使登載不實事項之規定處斷。
附表：
名稱 被偽造署押之人 內容 應沒收之偽造署押 備註 申訴書 A 。 10/31 早上8 ：45左右當班主管站在本房門口跟好幾位同事取笑並四處宣傳本房同學A 發洩生理需求〈打手槍〉，此事件已成偷窺行為中的妨害秘密，請幫忙懲處這位主管，因此事，已造成A 同學心理深受羞辱，而且此同學有身心障礙手冊，深怕發生自殘事件，請秉公處理。3184 A A 署名2 枚。 ①見他字不公開卷第58頁。②②A 真實姓名詳卷。